臺灣高雄地方法院民事判決　　　　　　　　　　　　　　　九十三年度國字第六號
　　原　　　告　國立中山大學
　　法定代理人　甲○○
　　訴訟代理人　蘇俊誠律師
　　　　　　　　蘇榮達律師
　　被　　　告　法務部行政執行署高雄行政執行處
　　法定代理人　戊○○
　　訴訟代理人　庚○○
　　被　　　告　臺灣土地銀行股份有限公司鳳山分公司
　　法定代理人　丁○○
　　訴訟代理人　己○○
　　　　　　　　壬○○
　　　　　　　　乙○○
　　受 告知 人　財政部南區國稅局高雄縣分局
　　代　理　人　辛○○
　　　　　　　　丙○○
當事人間請求國家賠償等事件，本院於民國九十三年十一月二日言詞辯論終結，判決
如下：
    主      文
原告之訴及假執行之聲請均駁回。
訴訟費用由原告負擔。
    事實及理由
壹、程序方面：
一、按依國家賠償法請求損害賠償時，應先以書面向賠償義務機關請求之。賠償義務
    機關對於前項請求，應即與請求權人協議。協議成立時，應作成協議書，該項協
    議書得為執行名義。賠償義務機關拒絕賠償，或自提出請求之日起逾三十日不開
    始協議，或自開始協議之日起逾六十日協議不成立時，請求權人得提起損害賠償
    之訴，國家賠償法第十條第一項、第十一條第一項分別定有明文。查原告主張被
    告法務部行政執行署高雄行政執行處（下稱高雄行政執行處）應負國家賠償責任
    ，已於九十二年十月三十日向高雄行政執行處請求賠償，並先後於九十三年二月
    二十日、四月十六日二度協議，自開始協議之日起逾六十日協議仍不成立，遂於
    同年四月二十二日函請高雄行政執行處發給協議不成立證明書，爰依前開規定提
    起本訴等情，業據原告提出之高雄西子灣郵局九十二年十月三日第三四號存證信
    函（國家賠償請求書）、高雄行政執行處九十三年二月五日雄執愛九十三年度賠
    議字第三號函、九十三年三月三十日雄執愛九十三年度賠議字第三號函、高雄西
    子灣郵局九十三年四月二十二日第七號存證信函等各乙件在卷可按，且為被告所
    不爭執，顯見原告起訴時已履行前揭法條之前置程序規定，其提起本件國家賠償
    之訴並無程序問題，合先敘明。
二、次按法定代理人其代理權消滅者，訴訟程序在有法定代理人承受其訴訟以前當然
    停止，民事訴訟法第一百七十條定有明文。查被告臺灣土地銀行鳳山分行（下稱
    土銀鳳山分行）於民國九十二年七月一日改制及變更名稱為「臺灣土地銀行股份
    有限公司鳳山分公司」，且其法定代理人起訴時本為許勝卿，亦於九十三年六月
    二日變更為丁○○，並聲明承受訴訟等情，業據其提出經濟部九十二年六月九日
    臺財融（二）字第○九二八○一○八七五號函、股份有限公司設立登記表、臺北
    市政府營利事業登記證、臺灣土地銀行九十三年五月三十一日總人甄字第○九三
    ○○一七一五○號令、九十三年六月一日總人甄字第○九三○○一七三五六號函
    、銀行營業執照、股份有限公司分公司變更登記表及營業登記證等各乙件在卷可
    稽，其法人同一性不變，承受訴訟部分亦核無不合，應予准許。
三、再按賠償義務機關於請求權人起訴後，應依民事訴訟法規定，將訴訟告知第十六
    條所定之個人或團體，得於該訴訟繫屬中參加訴訟，國家賠償法施行細則第四十
    一條之一定有明文。又受告知人不為參加或參加逾時者，視為於得行參加時已參
    加於訴訟，民事訴訟法第六十七條定有明文。查原告於九十三年四月二十六日起
    訴而訴訟繫屬於本院，嗣於九十三年七月六日高雄行政執行處具狀表明理由及訴
    訟程度，向本院聲請告知第三人財政部南區國稅局高雄縣分局（下稱南區國稅局
    ），受訴訟告知之南區國稅局迄於本件言詞辯論終結前，均表明不為參加訴訟（
    見九十三年九月七日言詞辯論筆錄頁二、九十三年十月二十七日言詞辯論筆錄頁
    二），揆諸首揭條文，視為於得行參加時已參加於訴訟。
貳、實體方面︰
一、原告主張︰訴外人華巍營造股份有限公司（下稱華巍公司）承攬原告之理工學院
    第一研究大樓新建、理工學院實習工廠後續工程及理工教學發展區整建等建築土
    木（含電梯）工程（下稱系爭工程），因訴外人高雄市政府工務局新建工程處（
    下稱新工處）聲請本院假扣押，本院於八十年九月二十日以執行命令扣押華巍公
    司對原告在新臺幣（下同）五百萬元範圍內之前揭工程款債權，華巍公司即於八
    十年十一月間提出面額五百萬元之被告土銀鳳山分行定期存單（存單號碼為ＬＡ
    0000000，存款期間二年，起訖日期︰自八十年十一月二十五日起至八十
    二年十一月二十五日止，年利率百分之八點二五，下稱系爭定期存單）設定質權
    予原告，並辦妥質權登記（登記號碼八十年十一月二十五日鳳字第○○五號，下
    稱系爭質權）完畢，原告遂予以驗收工程而交付華巍公司工程款。嗣因原告為實
    行系爭質權通知土銀鳳山分行，但土銀鳳山分行竟函復陳稱︰系爭定期存單之款
    項，已依被告高雄行政執行處執行命令，支付高雄行政執行處轉給南區國稅局等
    語，致原告無法實行質權，因而權利受損。又原告為質權人，就該定期存單之金
    錢債權有優先受償之權，高雄行政執行處明知原告為系爭定期存單之質權人，竟
    未通知原告聲明參與分配，即於九十年十一月二十二日以執行命令命土銀鳳山分
    行將系爭定期存單之金錢債權五百九十三萬六千零一十二元支付予高雄行政執行
    處執行，並轉給南區國稅局收取，用以清償華巍公司對南區國稅局之普通債權，
    不法侵害原告之權利；而土銀鳳山分行未經原告同意，亦依民法第九百零七條規
    定未通知原告，擅自將系爭定期存單之款項交予高雄行政執行處，亦不法侵害原
    告之權利。爰依國家賠償法第二條第二項、民法第一百八十四條、第一百八十五
    條第一項規定，提起本件訴訟等情。並聲明︰(一)被告應連帶給付原告五百萬元，
    及自八十年十一月二十五日起至清償日止，按週年利率百分之八點二五計算之利
    息。(二)願供擔保以代釋明，聲請宣告假執行。
二、被告高雄行政執行處則以︰高雄行政執行處因受理南區國稅局移送華巍公司積欠
    營利事業所得稅事件，於九十年八月三日依法發執行命令扣押華巍公司於土銀鳳
    山分行之存款，土銀鳳山分行函復陳稱︰華巍公司於該分行有定期存款五百萬元
    行政執行處乃先後於九十年八月二十二日、十月四日通知原告與高雄縣政府查明
    債權金額、期限及設質期限；高雄縣政府函復陳稱︰該質權所擔保之四筆債權，
    期限均已屆滿等語，而原告於九十年十月十八日函復陳稱︰華巍公司承包該校理
    工實驗大樓工程設定質權五百萬元，期限自八十年十一月二十五日至八十二年十
    一月二十五日止等語，致高雄行政執行處認原告及高雄縣政府均已陳報無債權，
    且已逾擔保期限，故逕以收取，並無不法；原告應就系爭質權所擔保之債權是否
    存在？暨得否合法實行系爭質權等部分事實負舉證之責；華巍公司章程未規定得
    為保證，竟提供該公司財產為原告設定質權，有違公司法第十六條第一項規定，
    不生效力；原告係依法令設置實施教育之機構，為行政機關之地位，非國家賠償
    法第二條第二項之人民，原告當事人不適格等語，資為抗辯。並聲明︰(一)駁回原
    告之訴及假執行之聲請。(二)如受不利之判決，願供擔保，聲請宣告免為假執行。
三、被告土銀鳳山分行另以︰高雄行政執行處扣押系爭定期存單之款項時，土銀鳳山
    分行曾函復告知，原告為系爭定期存單之質權人，高雄行政執行處遂函請原告查
    明設質期限並陳報債權，原告收受後，並未向高雄行政執行處聲明參與分配優先
    受償，土銀鳳山分行係依高雄行政執行處執行命令，將前已扣押之款項交付，並
    無故意或過失不法侵害原告權利之事，原告依侵權行為法律關係，對土銀鳳山分
    行起訴，顯無理由等語置辯。並聲明︰(一)駁回原告之訴及假執行之聲請。(二)如受
    不利之判決，願供擔保，聲請宣告免為假執行。
四、兩造不爭執之事實︰
  (一)原告將系爭工程，交由華巍公司承攬，雙方於七十九年六月二十五日簽訂工程契
    約；嗣因新工處向本院聲請假扣押華巍公司對原告系爭工程之工程款債權，本院
    於八十年九月二十五日以（八○）高維民齊八○執全五七六字第二三七六四號執
    行（扣押）命令，就華巍公司對原告在五百萬元之範圍內之工程款債權，禁止華
    巍公司收取或為其他處分，原告亦不得向華巍公司清償，原告即於八十年十月四
    日向本院具狀聲明異議陳稱︰系爭工程迄未正式驗收，華巍公司亦未立具保固切
    結書及繳納保固金，其並無任何給付工程款義務等語；華巍公司遂於八十年十一
    月十九日函請原告同意華巍公司為上開假扣押而提供五百萬元定期存單並設定質
    權予原告，直至法院撤銷上開假扣押或結案為止等語，並於八十年十一月間提出
    系爭定期存單，經辦妥系爭質權設定予原告之登記後，原告予以驗收系爭工程而
    悉數給付華巍公司工程款等情（見原告九十三年六月十一日準備書狀頁九至十、
    九十三年六月二十日爭點整理狀頁三），並有系爭工程之工程契約、本院八十年
    九月二十五日（八○）高維民齊八○執全五七六字第二三七六四號執行（扣押）
    命令、原告八十年十月四日聲明異議狀、華巍公司八十年十一月十九日華營總字
    第○六一號函、八十年十一月二十五日質權設定通知書、土銀鳳山分行八十年十
    二月九日銀行覆函及系爭定期存單為證。
  (二)高雄行政執行處曾於九十年八月三日以雄執愛九十年度營所稅執特專字第六○○
    二一號執行命令，在執行金額一千九百九十九萬一千零七十九元範圍內之華巍公
    司存款債權予以扣押，禁止華巍公司收取債權或為其他處分，土銀鳳山分行亦不
    得向華巍公司清償；嗣於九十年十月四日以雄執愛九十年度特專字第六○○二一
    號函陳稱︰據土銀鳳山分行陳稱，原告就華巍公司於該分行之定期存款設有質權
    ，請於九十年十月十九日前查明設質期限，並陳報債權惠復等語，原告於同年月
    十八日以中總字第九三六二號函復陳稱︰華巍公司承包原告理工實驗大樓工程
    止，並檢附土銀鳳山分行辦妥設定質權登記之覆函乙件等情，有高雄行政執行處
    九十年八月三日雄執愛九十年度營所稅執特專字第六○○二一號執行命令、九十
    年十月四日雄執愛九十年度特專字第六○○二一號函及原告九十年十月十八日
    中總字第九三六二號函可證。
  (三)高雄行政執行處於九十年十一月二十二日以雄執愛九十年度營所稅執特專字第○
    ○○六○○二一號執行命令，命土銀鳳山分行應交付華巍公司之金錢債權，以轉
    給移送機關南區國稅局，並於九十一年一月九日實行分配等情，有該執行命令為
    證，並經核閱高雄行政執行處九十年度營所稅執特專字第○○○六○○二一號執
    行案件卷宗無訛。
  (四)新工處與華巍公司間上開假扣押之本案訴訟，業經最高法院判決確定，華巍公司
    應給付新工處四千九百七十四萬七千七百八十二元九角六分及其利息，而新工處
    遂聲請本院於九十一年六月四日以九十一高貴民齊九十執字第四四七一五號收取
    命令，准許新工處向原告收取已扣押之華巍公司對原告系爭工程之工程款債權五
    百萬元；原告即欲實行系爭質權而通知土銀鳳山分行，土銀鳳山分行函復陳稱︰
    系爭定期存單款項已依高雄行政執行處九十年十一月二十二日雄執愛九十年度營
    所稅執特專字第○○○六○○二一號執行命令，支付高雄行政執行處等情，有本
    院七十八年度重訴字第二九二二號民事判決、臺灣高等法院高雄分院八十四年度
    重上字第一○二號民事判決、最高法院九十年度臺上字第一○三九號民事判決、
    本院九十一年六月四日九十一高貴民齊九十執字第四四七一五號收取命令及土銀
    鳳山分行九十一年六月十九日鳳存字第九一○一○○○號函為證。
五、是本件所應審究兩造間之爭點厥為︰(一)原告是否為國家賠償法第二條第二項規定
    所稱之「人民」？得否向高雄行政執行處請求國家賠償？本件原告是否當事人不
    適格？(二)華巍公司以系爭定期存單設定質權予原告，其效力如何？(三)系爭定期存
    單之金錢債權如何？又系爭質權僅為一般權利質權？抑或為最高限額質權？系爭
    質權所擔保之債權如何？(四)高雄行政執行處有無故意或過失不法侵害原告之自由
    或權利？(五)土銀鳳山分行是否應負侵權行為損害賠償責任？茲析述如次。
六、原告是否為國家賠償法第二條第二項規定所稱之「人民」？得否向高雄行政執行
    處請求國家賠償？本件原告是否當事人不適格？
  (一)按當事人適格，乃當事人就具體特定之訴訟，得以自己之名義為原告或被告之資
    格，因而得受為訴訟標的之法律關係之本案判決者而言。此種資格即為訴訟實施
    權能，具備此項資格者，即為正當之當事人。查原告主張高雄行政執行處因故意
    不法侵害其質權，自為本件請求國家賠償事件之正當當事人，而有實施訴訟之權
    能，原告並無當事人不適格之情形，縱認原告非屬國家賠償法第二條第二項所稱
    之「人民」，亦為原告所請求為訴訟標的法律關係有無理由之問題。是以，高雄
    行政執行處辯稱︰原告非國家賠償法第二條第二項所稱之「人民」，而有原告當
    事人不適格之問題，容有誤會。
  (二)次按國家賠償法第二條第二項前段規定︰「公務員於執行職務行使公權力時，因
    故意或過失不法侵害人民自由或權利者，國家應負損害賠償責任。」而依同法第
    一條規定︰「本法依中華民國憲法第二十四條制定之。」我國憲法第二章人民之
    權利義務第二十四條則規定︰「凡公務員違法侵害人民之自由或權利者，除依法
    律受懲戒外，應負刑事及民事責任。被害人民就其所受損害，並得依法律向國家
    請求賠償。」準此推論，人民之自由或權利為公務員執行職務行使公權力時因故
    意或過失所不法侵害，得依國家賠償法第二條第二項前段規定，向國家請求損害
    賠償，乃憲法保障人民之基本權利；而憲法上人民基本權利之核心領域係因作為
    一個人，得自由發展自己之人格，追求自己之利益，從而衍生出各種不同之保護
    需求緣故；國家或其他行政主體乃為人民而存在，本質上既無擁有人民得自由發
    展之人格，亦未能如人民享有自由追求私益之情形，毋寧祇能追求公益，以執行
    公共任務為職志，當無享有憲法保障基本權利之必要。申言之，國家或其他行政
    主體祇能追求公益，執行公共任務，不因處於與私人相同地位從事私經濟行為而
    有異，是縱認國家或其他行政主體擁有私法上之財產，亦因該財產係有助其追求
    公益，以執行公共任務為目的，即不能主張憲法第十五條關於財產權之保障。準
    此，國家賠償法第二條第二項前段所稱之「人民」，自不包括國家或其他行政主
    體在內。
  (三)又行政機關倘立於財產權主體地位，與私人受同一法律關係之規範時，是否屬於
    國家賠償法第二條第二項所稱之「人民」？學者間固有肯定之見解，惟行政機關
    雖係行使公權力之主體，但本身並無法律上之人格，而為國家或自治團體依法所
    團體為各種行政行為之權限，行為之效果則歸屬於國家或該自治團體，為國家或
    該自治團體之一部分，自非屬國家賠償法第二條第二項前段所稱之「人民」。至
    公立學校係各級政府依法令設置實施教育之機構，且有機關之地位（參照司法院
    大法官釋字第三八二號解釋理由書），而國立大學由教育部審察全國情形設立，
    大學法第三條第二項定有明文，則國立大學係由國家之教育部依大學法第三條第
    二項規定設立，性質上應為人（指管理機關之成員）及物（指設備、設施等公物
    ）為組織體，用以持續達成國家為研究學術，培育人才，提升文化，服務社會，
    促進國家發展（大學法第一條第一項參照）等特定之公共任務或公益目的，即所
    謂「公營造物」之組織體。又依我國目前現況，國立大學並無直接依據法律取得
    法人資格，亦非經教育部核准並向法院登記取得法人資格，益非經教育部登記而
    逕行取得法人資格，顯非具公法人之地位，自無法律上之人格可言。基此，國立
    大學在行政組織法上僅為「公營造物」之組織體，而為國家依大學法所設置具有
    行政機關之地位，尚無法律上之人格，其縱使立於財產權主體地位，與私人受同
    一法律關係之規範時，亦因該財產權係有助其達成前開特定之公共任務或公益目
    的，即不能主張憲法第十五條關於財產權之保障，自非國家賠償法第二條第二項
    前段所稱之「人民」。
  (四)查原告為國立大學，係國家為達成特定之公共任務或公益目的而設立之機關，悉
    如前述，其雖立於財產權主體地位，亦非國家賠償法第二條第二項前段所稱之「
    人民」。是縱認其係系爭質權之質權人，高雄行政執行處有何不法侵害其質權之
    情事，而高雄行政執行處乃國家之法務部依據法務部行政執行署組織條例、行政
    執行處組織通則規定，為達成特定公共任務或公益目的所設立，詳如前述，原告
    自不得逕向高雄行政執行處請求國家賠償，俾免流於國家自己訴訟之譏。從而，
    原告主張其係立於財產權主體地位，得依國家賠償法第二條第二項前段規定，向
    高雄行政執行處請求國家賠償等語，實有未洽。
七、華巍公司以系爭定期存單設定質權予原告，其效力如何？
    按公司法第十六條第一項規定公司除依其他法律或公司章程規定以保證為業務者
    外，不得為任何保證人，旨在穩定公司財務，用杜公司負責人以公司名義為他人
    作保而生流弊，倘公司提供財產為他人設定擔保物權，就公司財務之影響而言，
    與為他人保證人之情形無殊，仍應在上開規定禁止之列。最高法院七十四年臺上
    字第七○三號著有判例足資參照。惟公司法第十六條規定︰「公司除依其他法律
    或公司章程規定得為保證者外，不得為任何保證人。公司負責人違反前項規定時
    ，應自負保證責任，如公司受有損害時，亦應負賠償責任。」，公司為保證人之
    效力，係採取相對無效說，亦即公司負責人以公司名義為保證者，對公司不生效
    力，僅應由該公司負責人自負保證之責任。換言之，保證仍具有其效力存在，僅
    不得以之對抗該公司而已。查華巍公司章程雖未規定得為保證，有卷附華巍公司
    章程可考，其公司負責人以公司名義為保證，對公司不生效力，亦應由該公司負
    責人自負保證之責任。故高雄行政執行處辯稱︰系爭質權之設定有違公司法第十
    六條規定，不生效力等語，應有誤會。
八、系爭定期存單之金錢債權如何？又系爭質權僅為一般權利質權？抑或為最高限額
    質權？系爭質權所擔保之債權如何？
  (一)按質權人得收取質物所生之孳息。但契約另有訂定者，不在此限。民法第八百八
    十九條定有明文。查原告主張系爭定期存單之金錢債權為五百九十三萬六千零一
    十二元乙節，自系爭質權設定通知書及系爭定期存單內容相互參酌以觀，足徵華
    巍公司就系爭定期存單之存款債權僅為五百萬元，存款期間自八十年十一月二十
    五日起至八十二年十一月二十五日止，而系爭定期存單之存款利息，自設定系爭
    質權後，經原告與華巍公司協議同意，由華巍公司逕向土銀鳳山分行按月領取利
    息，故系爭質權之範圍僅限於系爭定期存單之本金債權五百萬元部分，不及於利
    息債權等情，至堪認定。又參酌高雄行政執行處提出原告不爭執之執行卷宗內容
    以觀，足認高雄行政執行處係依移送機關南區國稅局陳報，華巍公司於土銀鳳山
    分行尚有存款債權，遂以執行命令土銀鳳山分行不得向華巍公司清償，並禁止華
    巍公司收取債權或為其他處分；土銀鳳山分行即查報華巍公司於該分行有定期存
    款五百萬元設定質權予原告，九十三萬六千零一十二元設定質權予高雄縣政府等
    情至明，並有高雄行政執行處九十年八月三日雄執愛九十年度營所稅執特專字第
    六○○二一號執行命令、土銀鳳山分行九十年八月十三日鳳存字第九○○一一六
    四號函、高雄縣政府九十年十月二十五日九十府農漁字第九○○○一四九六七三
    號函等各乙件附於該卷可稽。是以，原告主張系爭定期存單之金錢債權除五百萬
    元外，尚及於九十三萬六千零一十二元云云，應有誤解。
  (二)次按權利質權之性質係屬擔保物權，其所擔保者，乃質權人對於出質人或第三人
    之債權，占有由債務人或第三人移交可讓與之財產權，於債權屆清償期未受清償
    時，得就其變價優先受償（民法第九百零一條準用第八百八十四條參照），故權
    利質權所擔保者為「質權人之債權」，而非「質權人之債務」，亦即質權人應為
    質權所擔保債權之債權人，而非該債權之債務人。又所謂最高限額之設質契約，
    係指出質人提供動產或可讓與之財產權，與債權人訂立在一定範圍內之法律關係
    （即基礎關係）現在已發生及將來可能發生之不特定債權，在一定金額限度內為
    擔保之特殊質權設定契約而言；質權與抵押權均為意定擔保物權，為因應社會交
    易需要而成立，因之所擔保之債權縱尚未存在，然僅需有成立之可能性，就有預
    先設定擔保物權之必要，而我國學說及審判實務（最高法院六十六年臺上字第一
    ○九七號、七十一年臺抗字第三○六號、八十三年臺上字第一○五五號、八十四
    年臺上字第一九六七號、八十五年臺上字第二○六五號迭著有判例足資參照）咸
    認最高限額抵押權為合法有效成立，尚與物權法定主義（民法第七百五十七條規
    定參照）無違，故同為意定擔保物權之最高限額質權即應有其合法有效成立之理
    論根據。
  (三)查原告主張︰新工處就華巍公司對原告系爭工程之工程款債權在五百萬元之範圍
    內，聲請本院核發扣押命令，因系爭工程尚未驗收，原告並無給付之義務，故華
    巍公司始提供系爭定期存單設定質權予原告，原告嗣後予以驗收系爭工程後悉數
    給付工程款，故系爭質權所擔保之債權為將來債權等語（見九十三年六月十五日
    言詞辯論筆錄頁三），足認原告就系爭質權所擔保之債權部分主張實未明確；惟
    參酌華巍公司八十年十一月十九日華營總字第○六一號函內容以觀，足徵華巍公
    司因新工處扣押其對原告工程款債權，為系爭工程順利驗收決算計，始提供系爭
    定期存單並設定質權予原告，在法院撤銷假扣押或終結前，俾使原告順利驗結而
    受領工程款等情，應可認定。是華巍公司與原告間設定系爭質權所擔保之債權，
    究其真意，應係指原告對華巍公司就將來扣押命令之本案換價執行時，因原告已
    就系爭工程予以驗收並悉數給付華巍公司工程款，華巍公司應退還或賠償原告關
    於扣押命令範圍之五百萬元工程款請求權而言。是以，揆諸上揭說明，系爭質權
    應為華巍公司提供系爭定期存單，與原告訂立在新工處與華巍公司間假扣押暨本
    案執行未撤銷或終結前（即基礎關係），將來可能發生退還或賠償原告五百萬元
    工程款之債權為擔保之最高限額質權性質甚明。故高雄行政執行處辯稱︰系爭質
    權所擔保之債權不存在等語，尚無可採。
  (四)次查，華巍公司與新工處間之本案訴訟，業經法院判決確定，新工處亦聲請本院
    核發收取命令等情，悉如前述，故系爭質權所擔保之債權確已發生，系爭質權自
    未消滅。是高雄行政執行處辯稱：系爭質權已消滅等語，應有誤會。
九、高雄行政執行處有無故意或過失不法侵害原告之自由或權利？
  (一)按「關於公法上金錢給付義務之執行，準用強制執行法之規定。」；又「依法對
    於執行標的物有擔保物權或優先受償權之債權人，不問其債權已否屆清償期，應
    提出權利證件，聲明參與分配；執行法院知有前項債權人者，應通知之。知有債
    權人而不知其住居所或知有前項債權而不知孰為債權人者，應依其他適當方法通
    知或公告知。經通知或公告仍不聲明參與分配者，執行法院僅就已知之債權及其
    金額列入分配。其應徵收之執行費，於執行所得金額扣繳之。第二項之債權人不
    聲明參與分配，其債權金額又非執行法院所知者，該債權對於執行標的物之優先
    受償權，因拍賣而消滅，其已列入分配而未受清償部分，亦同。」行政執行法第
    二十六條、強制執行法第三十四條第二項、第三項及第四項分別定有明文。
  (二)查土銀鳳山分行因高雄行政執行處所核發扣押之執行命令，而陳報華巍公司在該
    分行之定期存款五百萬元已設定質權予原告，前已述及，故高雄行政執行處顯已
    知悉原告為系爭定期存單之質權人甚明。復以，高雄行政執行處遂先後於九十年
    八月二十二日、十月四日，分別通知原告「‧‧‧請查明該債權金額及期限惠覆
    」、「請於九十年十月十九日前查明設質期限並陳報債權惠復」，並先後於同年
    八月二十七日、十月四日送達原告，此有高雄行政執行處九十年八月二十二日雄
    執愛九十年度營所稅執特專字第六○○二一號函暨送達證書、九十年十月四日雄
    執愛九十年度特專字第六○○二一號函暨送達證書等附於行政執行卷宗足憑，且
    為原告所不爭執，應堪予認定。惟原告僅於九十年十月十八日函復高雄行政執行
    處，陳稱︰華巍公司承包該校理工實驗大樓工程設定質權五百萬元整，期限自八
    十年十一月二十五日至八十二年十一月二十五日止，並檢附土銀鳳山分行八十年
    十二月九日覆函乙件，此有原告九十年十月十八日中總字第九三六二號函暨附
    件乙份附於行政執行卷宗可據，而原告並未依行政執行法、強制執行法等相關規
    定，聲明參與分配乙節，為兩造所不爭執，亦可認定。
  (三)高雄行政執行處遂於九十年十一月二十二日以雄執愛九十年度營所稅執特專字第
    ○○○六○○二一號執行命令，命土銀鳳山分行應交付華巍公司之金錢債權，以
    轉給移送機關南區國稅局，並於九十一年一月九日實行分配等情，已如前述；惟
    高雄行政執行處將土銀鳳山分行所支付之華巍公司存款債權共計五百九十三萬六
    千零一十二元（含設定質權予高雄縣政府之九十三萬六千零一十二元），僅列南
    區國稅局之執行必要費用及稅款與土銀之執行必要費用及普通債權而實行分配，
    未將原告列為債權人等情，此觀諸行政執行卷宗即明，亦為兩造所不爭執，應堪
    認定。
  (四)準此推論，高雄行政執行處知悉原告債權存在，並已通知原告聲明參與分配，惟
    觀諸原告上揭函復內容語焉不詳，究竟其與華巍公司間之債權額如何混沌未明，
    甚至其陳報之「期限」竟為系爭定期存單之存款期間，顯未盡陳報債權之責；抑
    有進者，高雄行政執行處已合法通知其參與分配而仍未聲明參與分配，故高雄行
    政執行處顯無法知悉原告與華巍公司間之債權額如何等情，至堪認定。
  (五)第按對於執行標的物有擔保物權或優先受償者，無論有無執行名義，均應聲明參
    與分配，經執行法院通知或公告而未聲明者，執行法院就未登記之優先債權若不
    申報，執行法院甚難查明，其債權金額又非執行法院所知者，應以設定擔保之最
    高限額列入分配。蓋擔保權利總金額之最高限額既為設定時當事人合意約定，且
    經設定登記，應具公信，宜以設定擔保之最高限額列入分配，俾免因失權效果，
    侵及擔保物權或優先受償者之權益，有失公允，惟分配領款時，應命抵押權人提
    出債權之證明文件，若不能提出，則不能發款，就該金額另行分配（八十六年三
    月一日司法院民事法律專題研究(十五)頁六二至六三參照）。是以，高雄行政執行處
    既已明知系爭定期存單金額，即應以該金額列入實行分配，從而，高雄行政執行
    處未將之列入實行分配，自有應注意並能注意而不注意之過失，至為明灼。
  (六)惟查，高雄行政執行處雖因過失未將原告對華巍公司之債權列入實行分配，然原
    告對華巍公司之債權並不因此而消滅，自難認原告因高雄行政執行處之過失未將
    其對華巍公司之債權列入實行分配而受有債權之損害。其次，新工處雖聲請本院
    於九十一年六月四日以九十一高貴民齊九十執字第四四七一五號收取命令，准許
    向原告收取已扣押之華巍公司對原告系爭工程之工程款債權五百萬元，為原告於
    該強制執行程序中聲明異議，新工處遂就華巍公司對原告有五百萬元之工程款債
    權，提起積極確認之訴，並合併提起給付之訴，經第一、二審判決原告敗訴，目
    前上訴第三審由最高法院審理中，尚未確定等情，此有本院九十一年度訴字第二
    二三二號民事判決、臺灣高等法院高雄分院九十二年度上字第八八號民事判決各
    乙份在卷可稽，然系爭質權所擔保之債權，係指原告對華巍公司就將來扣押命令
    之本案換價執行時，因原告已就系爭工程予以驗收並悉數給付華巍公司工程款，
    華巍公司應退還或賠償原告關於扣押命令範圍之五百萬元工程款請求權，均如前
    述，是原告尚未因新工處聲請換價執行，而受有關於扣押命令範圍五百萬元工程
    款之確定損害，至為明顯。是以，縱因高雄行政執行處過失未將原告對華巍公司
    債權列入實行分配，原告既尚無損害發生，高雄行政執行處自毋庸負國家賠償責
    任。
十、土銀鳳山分行是否應負侵權行為損害賠償責任？
  (一)按「為質權標的物之債權，其債務人受質權設定之通知者，如向出質人或質權人
    一方為清償時，應得他方之同意。他方不同意時，債務人應提存其為清償之給付
    物。」民法第九百零七條定有明文；如有違反，債務人對他方因此所受之損害，
    自應負損害賠償責任。是以，此一條文係規範「債務人」向出質人或質權人為清
    償時，應得另一方之同意，始中其肯綮。惟查，土銀鳳山分行係因高雄行政執行
    處依法進行之行政執行程序中核發支付轉給命令，始將系爭定期存單之金錢債權
    五百萬元支付予高雄行政執行處，顯非土銀鳳山分行對出質人為清償，洵難謂有
    該條文之適用餘裕，是原告主張土銀鳳山分行未依民法第九百零七條規定，未經
    其同意，亦未通知原告，即將系爭定期存單之金錢債權支付予高雄行政執行處，
    不法侵害原告之權利等語，即有未合，殊無足取。
  (二)次按當事人主張有利於己之事實者，就其事實有舉證之責任，民事訴訟法第二百
    七十七條前段定有明文。又按因故意或過失，不法侵害他人之權利者，負損害賠
    償責任。故意以背於善良風俗之方法，加損害於他人者亦同。違反保護他人之法
    律，致生損害於他人者，負賠償責任。但能證明其行為無過失者，不在此限。」
    民法第一百八十四條亦有明文。是原告主張土銀鳳山分行應對其損害負侵權行為
    損害賠償責任，即應就土銀鳳山分行之侵權行為事實負舉證之責。然查，土銀鳳
    山分行係依高雄行政執行處核發之支付轉給命令，而支付高雄行政執行處系爭定
    期存單之金錢債權，尚難認有何侵權行為可言。矧以，本件係因高雄行政執行處
    之過失，未將該債權列入實行分配所致，委難謂土銀鳳山分行即因此應對原告負
    侵權行為損害賠償責任。
  (三)此外，原告迄未提出其他證據以佐證土銀鳳山分行有侵權行為之事實，故其此部
    分之主張，實難遽採。
十一、綜上所述，原告雖因高雄行政執行處之過失未將其優先受償之債權列入實行分
      配，惟其尚未因此受有損害；且其係屬國家之教育部依法設立之國立大學，縱
      於一般交易上，係立於財產權主體地位，於此，亦非國家賠償法第二條第二項
      前段所稱之「人民」。而高雄行政執行處亦屬國家之法務部依法設立之機關，
      均屬國家範疇，為免於國家自己訴訟，原告自不得逕向高雄行政執行處請求國
      家賠償。另土銀鳳山分行對於原告並不負侵權行為責任，業如前述。從而，原
      告主張其係立於財產權主體地位，依國家賠償法第二條第二項前段、民法第一
      百八十四條及第一百八十五條第一項規定，訴請被告連帶給付五百萬元，及自
      八十年十一月二十五日起至清償日止，按週年利率百分之五計算之利息，即屬
      無據，應予駁回。
十二、原告之訴既經駁回，其假執行之聲請已失所附麗，應併予駁回之。
十三、本件判決之基礎已臻明確，兩造其餘之攻擊防禦方法及舉證，核與判決結果無
      影響，爰不一一論述，附此敘明。
據上論結，本件原告之訴為無理由，依民事訴訟法第七十八條，判決如主文。
中　　　華　　　民　　　國　　九十三　　年　　 十一 　　月　　二十六　　日
                            民事第二庭法　官　劉定安
為正本係照原本作成。
如不服本判決，應於送達後二十日內，向本院提出上訴狀並表明上訴理由，如於本判
決宣示後送達前提起上訴者，應於判決送達後十日內補提上訴理由書（須附繕本）。
中　　　華　　　民　　　國　　九十三　　年　　 十一 　　月　　二十六　　日
                                  法院書記官　王壹理
